臺灣屏東地方法院民事判決
109年度訴字第327號
原      告  黃勝利（即黃正德之承受訴訟人）

訴訟代理人  陳品端  
被      告  李施明鏡
訴訟代理人  李尚東  
被      告  鄭黃秀玉
            施文彬  
            施文舜  
            施明佳  


            施英源  
            施柏丞  
            施國得  
            施安庭

            施蘊玲

            施先成  
            鄭馮秋花
            鄭新全  
            鄭米娥  

            鄭金定  
            鄭世一（即鄭周文之承受訴訟人）

上   1  人
訴訟代理人  鄭寶如  
被      告  施昭宏  
受  告  知
訴  訟  人  鄭張玉美
上列當事人間請求分割共有物事件，本院於民國111年7月19日言
詞辯論終結，判決如下：
    主  文
一、被告施安庭、施蘊玲應就被繼承人施國華所遺坐落屏東縣○○
    鄉○○段000地號土地，應有部分192分之8，辦理繼承登記。
二、被告施安庭、施蘊玲應就被繼承人施國華所遺坐落屏東縣○○
    鄉○○段000地號土地，應有部分480分之8，辦理繼承登記。
三、兩造共有屏東縣○○鄉○○段000○000號土地，應按下列方法合
    併分割：
㈠、如附圖所示編號886部分面積256.8平方公尺分歸原告黃勝利
    、被告李施明鏡、鄭黃秀玉、施文彬、施文舜、施明佳、施
    英源、施柏丞、施國得、施安庭、施蘊玲、施先成、鄭馮秋
    花、鄭新全、鄭米娥、鄭金定、鄭世一、施昭宏取得，並按
    附表一編號1至17「註2」欄所示比例維持共有。
㈡、如附圖所示編號908部分面積35.92平方公尺分歸原告黃勝利
    、被告李施明鏡、鄭黃秀玉、施文彬、施文舜、施明佳、施
    英源、施柏丞、施國得、施安庭、施蘊玲、施先成、鄭馮秋
    花、鄭新全、鄭米娥、鄭金定、鄭世一、施昭宏取得，並按
    附表一編號1至17「註2」欄所示比例維持共有。
㈢、如附圖所示編號886⑴部分面積109平方公尺分歸被告施先成取
    得。
㈣、如附圖所示編號886⑵部分面積74平方公尺分歸被告施明佳取
    得。
㈤、如附圖所示編號886⑶部分面積282平方公尺分歸被告施文彬、
    施文舜取得，按附表一編號4至5備註欄所示比例維持共有。
㈥、如附圖所示編號886⑷部分面積388.94平方公尺分歸被告鄭馮
    秋花、鄭新全、鄭米娥取得，按附表一編號13至15備註欄所
    示比例維持共有。
㈦、如附圖所示編號886⑸、908⑴部分面積163.82平方公尺、6.46
    平方公尺分歸被告鄭黃秀玉取得。
㈧、如附圖所示編號886⑹部分面積279.34平方公尺分歸被告施英
    源、施柏丞、施國得、施昭宏、施安庭、施蘊玲取得，附表
    一編號7至11備註欄所示比例維持共有。
㈨、如附圖所示編號886⑺部分面積109.16平方公尺分歸被告李施
    明鏡取得。
㈩、如附圖所示編號886⑻部分面積258.5平方公尺分歸原告黃勝利
    取得。
、如附圖所示908⑵部分面積185.51平方公尺分歸被告鄭世一取
    得。
、如附圖所示908⑶部分面積201.12平方公尺分歸被告鄭金定取
    得。
四、被告鄭世一、鄭金定應依附表二所示金額補償予原告黃勝利
    、被告李施明鏡、鄭黃秀玉、施文彬、施文舜、施明佳、施
    英源、施柏丞、施國得、施安庭、施蘊玲、施先成、鄭馮秋
    花、鄭新全、鄭米娥、施昭宏。
五、訴訟費用由兩造按如附表三應有部分欄所示比例負擔。
    事實及理由
壹、程序事項
一、按當事人死亡者，訴訟程序在有繼承人、遺產管理人或其他
    依法令應續行訴訟之人承受其訴訟以前當然停止。承受訴訟
    人，於得為承受時，應即為承受之聲明。民事訴訟法第168
    條、第175條第1項分別定有明文。經查：
㈠、本件訴訟繫屬中，原告黃正德於民國109年7月15日死亡，其
    所遺坐落屏東縣○○鄉○○段000○000地號土地（下稱系爭2筆土
    地）之所有權應有部分，均由黃勝利辦畢繼承登記，此有除
    戶戶籍謄本、戶籍謄本、土地登記第一類謄本在卷可證。原
    告於109年9月15日具狀聲明承受訴訟（見本院卷一第179至1
    89頁），與前揭規定相符，應予准許。
㈡、被告鄭周文於110年6月27日死亡，由其繼承人鄭世一繼承系
    爭2筆土地，此有除戶戶籍謄本、戶籍謄本在卷可證。鄭世
    一於110年7月2日具狀聲明承受訴訟（見本院卷一第345至35
    1頁），於法核無不合，應予准許。
二、本件被告李施明鏡、鄭黃秀玉、施文舜、施英源、施柏丞、
    施安庭、施蘊玲、鄭馮秋花、鄭新全、鄭世一、施昭宏，均
    經合法通知，未於言詞辯論期日到場，核無民事訴訟法第38
    6條各款所列情形，爰依原告聲請，由其一造辯論而為判決
    。
貳、實體事項　　
一、原告起訴主張：
    兩造共有系爭2筆土地面積分別為1921.56平方公尺、429.01
    平方公尺，使用分區均為鄉村區乙種建築用地，應有部分如
    附表一所示。因原共有人施國華已死亡，其繼承人即被告施
    安庭、施蘊玲（下稱施安庭等2人）未辦理繼承登記，依法
    無從處分系爭2筆土地，故請求施安庭等2人就施國華所遺系
    爭2筆土地應有部分辦理繼承登記後，分割系爭土地。又系
    爭2筆土地依其使用目的無不能分割之情事，惟其分割方法
    迄不能協議決定，爰提起本件分割共有物之訴，依民法第82
    3條、第824條規定，請求裁判合併分割系爭2筆土地。至於
    找補金額以公告現值乘以1.4計算，即每平方公尺新臺幣（
    下同）9,800元（計算式：公告土地現值7,000元×1.4＝9,800
    元）計算為宜等情。並聲明如主文所示。
二、被告則以：
㈠、李施明鏡、施文彬、施文舜、施明佳、施英源、施柏丞、施
    國得、施先成、鄭馮秋花、鄭新全、鄭米娥、鄭金定、施昭
    宏陳稱：同意分割，對於分割方案沒有意見，同意找補金額
    以公告現值乘以1.4計算等語。
㈡、鄭世一陳稱：同意分割，惟建物後方之土地，伊既未使用，
    增加分配面積非伊所願，亦無經濟能力可購買，找補金額以
    每坪20,000元計算為宜等語。
㈢、其餘被告經本院合法通知，均未於言詞辯論期日到場，亦未
    提出書狀作何聲明或答辯。
三、得心證之理由：
    原告主張兩造為系爭2筆土地之共有人，而各共有人就系爭2
    筆土地持有之應有部分如附表一等情，為兩造不爭執，並有
    土地登記簿謄本附卷可參，堪信屬實。故本件須審酌者為：
    ㈠原告請求施安庭等2人辦理繼承登記是否有理由？㈡系爭2筆
    土地得否合併分割？㈢系爭2筆土地應如何分割始符合兩造利
    益？茲分述如下：
㈠、原告請求施安庭等2人辦理繼承登記是否有理由：
    按共有物之分割，性質上為處分行為，依民法第759條規定
    ，共有不動產之共有人中有人死亡，於其繼承人未為繼承登
    記前，不得分割共有物。另為求訴訟經濟，得合併請求先辦
    理繼承登記，並請求該繼承人於辦理繼承登記後，與其餘共
    有人分割共有之不動產。經查，本件原共有人施國華於100
    年3月24日死亡，施安庭等2人為施國華之法定繼承人，其等
    均未拋棄繼承，且就被繼承人施國華所有系爭2筆土地之應
    有部分尚未辦理繼承登記，有土地登記謄本、繼承系統表、
    除戶謄本、戶籍謄本、本院民事庭查詢表在卷可稽(見本院
    卷一第47至51、63、97至113、121頁)，則原告請求施安庭
    等2人就施國華所遺系爭2筆土地應有部分辦理繼承登記，並
    無不合，自應准許，爰判決如主文第1、2項所示。
㈡、系爭2筆土地得否合併分割：
    按共有物除因物之使用目的不能分割或共有人間契約訂有不
    分割之期限者外，各共有人，得隨時請求分割共有物，又共
    有物分割之方法，共有人不能協議決定者，法院得因任何共
    有人之聲請，以原物分配或變價分配之，民法第823條第1項
    及第824條第2項規定甚明。復按共有人部分相同之相鄰數不
    動產，各該不動產均具應有部分之共有人，經各不動產應有
    部分過半數共有人之同意，得適用前項規定，請求合併分割
    。但法院認合併分割為不適當者，仍分別分割之。民法第82
    4條第6項亦有明文。經查，系爭2筆土地分別為兩造按如附
    表一所示應有部分比例所共有，且無不分割之約定，亦無因
    物之使用目的不能分割情形，於起訴前無法協議分割，自得
    隨時請求分割共有物；又系爭2筆土地共有人部分相同、土
    地相鄰，原告就各該土地均具應有部分，而被告李施明鏡、
    施文彬、施文舜、施明佳、施英源、施柏丞、施國得、施先
    成、鄭馮秋花、鄭新全、鄭米娥、鄭金定、施昭宏、鄭世一
    均同意合併分割，合計已經各土地應有部分過半數共有人之
    同意，是原告提起本件合併分割共有物之訴，核屬有據。
㈢、系爭2筆土地應如何分割始符合兩造利益：
  ⒈定共有物分割之方法，法院有自由裁量之權，不受共有人聲
    明、主張或分管約定之拘束，但仍應斟酌各共有人之意願、
    共有物之性質、價格、分割前之使用狀態、經濟效用、分得
    部分之利用價值及全體共有人之利益等有關情狀，定一適當
    公平之方法以為分割（最高法院96年台上字第108號判決意
    旨參照）。
  ⒉經查，系爭2筆土地上有門牌號碼屏東縣○○鄉○○路00號、21之
    5號、21之6號、23號、23之1號、23號之2等建物，分別為施
    國得、施柏丞、施國華、施文彬、施文舜、鄭米娥、鄭黃秀
    玉、鄭金定、鄭周文等人所有，業經本院至現場勘驗明確，
    復有勘驗筆錄、現場照片、屏東縣里○地○○○○000○0○00○○里
    地○○○00000000000號函附之土地複丈成果圖及屏東縣政府財
    稅局109年4月28日屏財稅房字第1090017778號函附之房屋課
    稅明細表在卷可稽（見本院卷一第147至161、283至309、32
    5至327頁），復為上述被告所不爭執（見本院卷一第216至2
    17頁），堪信屬實。
  ⒊本院斟酌如附圖（見本院卷二第95頁，亦為本判決附圖）所
    示之分割方法，兩造分得土地地形尚屬完整，且共有人分得
    位置與其各自所有建物坐落位置大致相符，使房地為同一人
    所有，並降低將來可能拆除建物之糾紛；再參以到庭之共有
    人除鄭世一以外，均能接受或同意附圖所示之分割方案（見
    本院卷二第148、189至190頁），而鄭世一亦非全然反對附
    圖所示之分割方案，僅因其分得之土地面積超出應有部分換
    算面積，其考量無力補償其餘共有人始無法贊同等情。惟查
    ，之所以使其分得超出應有部分換算面積之土地，係因其所
    有之建物將後方土地阻絕，其餘共有人均無法進出、利用該
    部分土地一節，經其自認屬實（見本院卷二第191頁），因
    此多數共有人主張由其分配該部分土地並補償其餘共有人，
    衡情並無不合理之處，是本院認如附圖所示之分割方案，應
    屬適當。
  ⒋再按以原物為分配時，如共有人中有未受分配，或不能按其
    應有部分受分配者，得以金錢補償之。民法第824條第3項定
    有明文。依附圖所示之分割方法分割土地後，鄭世一與鄭金
    定將分得超出其應有部分換算面積之土地，自應以金錢補償
    其餘共有人。本院認以公告現值每平方公尺7,000元乘以1.4
    倍即9,800元計算找補金額，應符合市場行情，且大部分共
    有人均同意此價格（見本院卷二第190至191頁），至鄭世一
    雖稱上開金額過高，其無法負擔云云，然土地分割後關於共
    有人相互間如何找補，應專以土地價值為準，而土地所有人
    本身之經濟狀況應不在衡量之範圍內，是其所辯，應無足採
    。本件系爭2筆土地依附圖所示之方案分割後，其應補償人
    、應受補償人及金額應如附表二所示。
  ⒌又按共有人自共有物分割之效力發生時起，取得分得部分之
    所有權。應有部分有抵押權或質權者，其權利不因共有物之
    分割而受影響。但有下列情形之一者，其權利移存於抵押人
    或出質人所分得之部分：一、權利人同意分割。二、權利人
    已參加共有物分割訴訟。三、權利人經共有人告知訴訟而未
    參加。前項但書情形，於以價金分配或以金錢補償者，準用
    第881條第1項、第2項或第899條第1項規定。民法第824之1
    第1項至第3項定有明文。查系爭2筆土地前經鄭世一設定抵
    押權予鄭張玉美，有系爭土地登記謄本在卷可考（見本院卷
    二第61至62、73頁）。玆因前開抵押權人於受告知訴訟後，
    並未參加本件訴訟，是依民法第824條之1第2項但書第3款規
    定，系爭土地分割後，其權利移存於抵押人所分得之部分。
    又民法第824條之1第2項但書各款規定，應屬法律規定之法
    定效果，無庸當事人為任何聲明，縱有聲明，法院亦無庸於
    判決主文內諭知，僅於判決理由中說明已足（臺灣高等法院
    暨所屬法院98年法律座談會民事類提案第10號研討結果參照
    ）。是就此部分自無須於判決主文為論知，併此敘明。
四、綜上所述，原告依民法第823條、第824條請求合併分割系爭
    2筆土地，於法有據。本院斟酌共有人分割意願、土地現況
    、整體土地經濟效用及全體共有人利益等具體情狀，認系爭
    2筆土地依如附圖之分割方案而為分割，實屬適當，爰判決
    如主文所示。
五、末按分割共有物乃具非訟事件之性質，本院斟酌情形決定適
    當之分割方法，不因何共有人起訴而有不同，判決結果實質
    上亦無何者勝訴或敗訴之問題，各共有人均因系爭土地分割
    而同受分割之利益，爰依民事訴訟法第80條之1規定，由兩
    造按附表三所示應有部分比例負擔訴訟費用。
六、訴訟費用負擔之依據：民事訴訟法第80條之1。
中　　華　　民　　國　　111 　年　　8 　　月　　11　　日
                  民事第三庭  法　官　林政斌
正本係照原本作成。
如對判決上訴，須於判決送達後20日內向本院提出上訴狀，其未
表明上訴理由者，應於提出上訴後20日內向本院補提理由書狀（
均須按他造當事人之人數附繕本）。
如委任律師提起上訴者，應一併繳納上訴審裁判費。　　　　　
　　　　
中　　華　　民　　國　　111 　年　　8 　　月　　11　　日
                              書記官  戴仲敏
附表一
編  號 地    號   新高段886地號     新高段908地號                  分    割   後       使用分區 鄉村區乙種建築用地  鄉村區乙種建築用地  分割前        姓    名 應有部分 應有部分 面    積 （㎡） 應有部分 應有部分 面    積 （㎡） 應有部分 面積合計 （㎡） 分割位置 及面積 （㎡） 道路 共有 編號806 編號908 （註2） 面積差額   （㎡） 應受/找補金        備註   註2 1 黃勝利 8分之1 240.20 400分之81 86.87 327.07 886⑻ 258.50 40.73㎡ -27.84 受補償272,832元 單獨所有 維持共有 黃勝利 29272分之4073 李施明鏡 29272分之 1629 鄭黃秀玉 29272分之 2630 施文彬 29272分之 2172 施文舜 29272分之 2172 施明佳 29272分之 1086 施英源 29272分之 89 施柏丞 29272分之 1086 施國得 29272分之 1086 ①施安庭 ②施蘊玲 公同共有  29272分之 1086 施昭宏 29272分之 997 施先成 29272分之 1630 鄭馮秋花 29272分之 1453 鄭新全 29272分之 1453 鄭米娥 29272分之 2905 鄭世一 29272分之 1054 鄭金定 29272分之 2671 2 李施明鏡 16分之1 120.10 40分之1 10.72 130.82 886⑺ 109.16 16.29㎡ -5.37 受補償52,626元 單獨所有  3 鄭黃秀玉 10000分之1088 209.07 400分之2 2.14 211.21 886⑸ 163.82 908⑴ 6.46 26.30㎡ -14.63 受補償143,374元 單獨所有  4 施文彬 96分之8 160.13 240分之8 14.30 174.43 886⑶ 282.00 43.44㎡ -23.42 受補償114,758元 維持共有 施文彬 2分之1 施文舜 2分之1  5 施文舜 96分之8 160.13 240分之8 14.30 174.43    受補償114,758元   6 施明佳 48分之2 80.07 120分之2 7.14 87.21  886⑵ 74.00 10.86㎡ -2.35 受補償23,030元 單獨所有  7 施英源     X     X 480分之8 7.15 7.15 886⑹ 279.34 43.44㎡ -26.08 受補償5,239元 維持共有 施英源 34884分之715 施柏丞 34884分之8721 施國得 34884分之8721 ①施安庭 ②施蘊玲 公同共有 34884分之8721 施昭宏 34884分之8006   8 施柏丞 192分之8 80.06 480分之8 7.16 87.21    受補償63,896元   9 施國得 192分之8 80.06 480分之8 7.16 87.21    受補償63,896元   10 被繼承人施國華 ①施安庭 ②施蘊玲 192分之8 80.06 480分之8 7.15 87.21    受補償63,896元   11 施昭宏 192分之8 80.06     X     X 80.06    受補償58,657元   12 施先成 192分之12 120.10 40分之1   10.72 130.82  886⑴ 109.00 16.30㎡ -5.52 受補償54,096元 單獨所有  13 鄭馮秋花 40000分之2417 116.11 800分之1 0.54 116.65 886⑷ 388.94 58.11㎡ -19.54  受補償47,874元 維持共有 鄭馮秋花 46659分之11665 鄭新全 46659分之11665 鄭米娥 46659分之23329  14 鄭新全 40000分之2417 116.11 800分之1 0.54 116.65    受補償47,874元   15 鄭米娥 20000分之2417 232.22 400分之1 1.07 233.29    受補償95,744元   16 鄭世一 10000分之245 47.08 400分之35 37.54 84.62 908⑵ 185.51 10.54㎡ +111.43 應補償 1,092,014元 單獨所有  17 鄭金定    X    X 10分之5 214.51 214.51 908⑶ 201.12 26.71㎡ +13.32 應補償130,536元 單獨所有  總     和      1 1,921.56    1 429.01 2350.57 2057.85 292.72    0        0   
附表二（新臺幣，元）
                          應    受   補   償   人                  黃勝利 李施明鏡 鄭黃秀玉 施文彬 施文舜 施明佳 施英源 施柏丞 施國得 施安庭 施蘊玲 施先成 鄭馮秋花 鄭新全 鄭米娥 施昭宏 合計應補金額  應  補  償  人 鄭世一 243,701 47,007 128,065 102,505 102,505 20,571 4,680 57,074 57,074 57,074 48,320 42,762 42,762 85,520 52,394 1,092,014  鄭金定 29,131 5,619 15,309 12,253 12,253 2,459 559 6,822 6,822 6,822 5,776 5,112 5,112 10,224 6,263 130,536  合計找補金額 272,832 52,626 143,374 114,758 114,758 23,030 5,239 63,896 63,896 63,896 54,096 47,874 47,874 95,744 58,657 1,222,550 計算式：分割後面積差額合計124.75㎡ 應受補償人部分：合計應補金額×面積差額 /124.75(元，以下四捨五入)                  
附表三(應分擔訴訟費用比例)
編號 姓名 應有部分 1 黃勝利 235057分之32707 2 李施明鏡 235057分之13082 3 鄭黃秀玉 235057分之21121 4 施文彬 235057分之17443 5 施文舜 235057分之17443 6 施明佳 235057分之8721 7 施英源 235057分之715 8 施柏丞 235057分之8721 9 施國得 235057分之8721 10 被繼承人施國華 ①施安庭 ②施蘊玲 235057分之8721 11 施昭宏 235057分之8006 12 施先成 235057分之13082 13 鄭馮秋花 235057分之11665 14 鄭新全 235057分之11665 15 鄭米娥 235057分之23329 16 鄭世一 235057分之8462 17 鄭金定 235057分之21451